ACORDAO-COMPLETO-2570278

ACÓRDÃO 2527/2023 ATA 8/2023 - PRIMEIRA CÂMARA

VISTOS, relatados e discutidos estes autos de embargos de declaração opostos ao Acórdão 10393/2022-TCU-Primeira Câmara, em pedido de reexame interposto contra o Acórdão 204/2022-TCU-Primeira Câmara (rel. Ministro-Substituto Weder de Oliveira) ,
ACORDAM os Ministros do Tribunal de Contas da União, reunidos em sessão da Primeira Câmara, diante das razões expostas pelo relator e com fundamento no art. 34 da Lei 8.443/1992, em:
9.1. receber os presentes embargos para, no mérito, rejeitá-los;
9.2. retornar os autos à Unidade de Auditoria Especializada em Pessoal para dar cumprimento ao subitem 9.3 do Acórdão 10393/2022-TCU-Primeira Câmara.

Embargos de declaração interposto contra acórdão que apreciou ato de aposentadoria.

Primeira Câmara

Tribunal Regional do Trabalho da 2ª Região/SP.

3. Interessados/Responsáveis/Recorrentes:
3.1. Interessados: Mara Pereira da Silva (XXX.476.758-XX).
3.2. Recorrente: Mara Pereira da Silva (XXX.476.758-XX).

13.1. Ministros presentes: Walton Alencar Rodrigues (Presidente), Benjamin Zymler (Relator), Jorge Oliveira e Jhonatan de Jesus.
13.2. Ministro-Substituto presente: Augusto Sherman Cavalcanti.

BENJAMIN ZYMLER

Ministro Benjamin Zymler.

Trata-se de embargos de declaração opostos pela sra. Mara Pereira da Silva ao Acórdão 10393/2022-TCU-Primeira Câmara por meio do qual esse colegiado negou provimento aos pedidos de reexame interpostos pela interessada e pela sra. Sílvia Regina Brandt Ferres com o intuito de reformar o Acórdão 204/2022-TCU-Primeira Câmara (rel. Ministro-Substituto Weder de Oliveira) , que negou registro aos seus atos de aposentadoria.
2. Nesta oportunidade, a sra. Mara Pereira da Silva, por meio de seus advogados constituídos nos autos, alega a ocorrência de omissão na decisão embargada, por não considerar que transitou em julgado a decisão judicial de peça 23, na qual o julgador teria feito as seguintes considerações:
" (...) Todos os seus associados [da ANAJUSTRA - FEDERAL] poderão executar a sentença proferida na Ação Ordinária nº 2004.48565-0, independentemente de "relação de associados", tão logo transite em julgado. 
 (...) 
3. Diante disso, é inconstitucional a exigência de 'relação de associados' prevista na Lei 9.494/97 com a redação da pela MP Nº 2.180-35, de 24/08/2001, editada com único propósito de amesquinhar a ação coletiva (grifo nosso) ".
3. Prosseguiu a embargante:
"Nessa toada, é imperioso entender que o acórdão transitado em julgado, proferido nos autos da Ação Ordinária nº 2004.48565-0 , que reconheceu o direito à incorporação dos quintos até 04.09.2001, é executável por todos os associados da ANAJUSTRA - FEDERAL por força da decisão igualmente transitada em julgado (peça nº 23) , independente de lista ou não, o que permite que a Embargante seja favorecida pelo decisum.
Portanto, o entendimento do Tribunal Federal da 1ª Região, pela lavra da Segunda Turma, de 'considerar devida referida incorporação, até 04.09.2001, ocasião em que a parcela em testilha foi transformada em VPNI - vantagem pessoal nominalmente identificada.', é executável e perceptível pela Embargante, associada da ANAJUSTRA - FEDERAL, independente de lograr ou não êxito em comprovar sua presença em eventual lista de associados. 
Dessa forma, é evidente que a análise realizada pela Sefip e reproduzida em dispositivo por esta respeitosa Corte de Contas é omissa, uma vez que olvidou o exame dos documentos carreados no processo, principalmente as peças de nº s 20 e 23.
Desse modo, o Acórdão 10393/2022-TCU-Primeira Câmara, ao julgar ilegal a aposentadoria da Embargante, foi omissa ao não considerar o conteúdo explícito das peças de nº s 20 e 23, as quais, conjuntamente, demonstram o direito da Embargante de receber a sua aposentadoria com a inclusão das parcelas de QUINTOS, porquanto, associada da ANAJUSTRA FEDERAL, que obteve acórdão favorável sobre a matéria, com ou sem nome em lista, como determinado pela 7ª Vara da Seção Judiciária do DF em decisão transitada em julgada. 
Nesses termos, pleiteia-se pelo conhecimento e provimento dos presentes embargos de declaração para reformar o Acórdão 10393/2022-TCU-Primeira Câmara, e julgar legal o ato de aposentadoria da Embargante, haja vista a legalidade da incorporação da vantagem de quintos/décimos no período de 08/04/1998 a 04/09/2011 e a desnecessidade de expedição de novo ato."
É o relatório.

Marlúcio Lustosa Bonfim (16619/OAB-DF), representando Mara Pereira da Silva.

Procurador Rodrigo Medeiros de Lima.

PESSOAL. EMBARGOS DE DECLARAÇÃO EM PEDIDO DE REEXAME. APOSENTADORIA À QUAL SE NEGOU REGISTRO EM VIRTUDE DA INCORPORAÇÃO DE "QUINTOS" APÓS 8/4/1998. PEDIDO DE REEXAME IMPROVIDO POR FALTA DE AMPARO JUDICIAL PARA A MANUTENÇÃO DA VANTAGEM, NOS TERMOS DA MODULAÇÃO ADOTADA PELO STF NO RE 638.115/CE. ALEGAÇÃO DE OMISSÃO. EMBARGOS RECEBIDOS. ELEMENTOS INSUFICIENTES PARA DEMONSTRAR A EXISTÊNCIA DE AMPARO JUDICIAL, HAJA VISTA QUE A INTERESSADA NÃO INTEGROU A RELAÇÃO DE BENEFICIÁRIOS DO PROCESSO DE CONHECIMENTO NO QUAL FOI RECONHECIDO O DIREITO À INCORPORAÇÃO DE ""QUINTOS" ATÉ 4/9/2001. EMBARGOS REJEITADOS. RETORNO DOS AUTOS À UNIDADE TÉCNICA PARA DAR SEGMENTO AO FEITO.

APOSENTADORIA (APOS)

Unidade de Auditoria Especializada em Pessoal (AudPessoal).

Trata-se de embargos de declaração opostos pela sra. Mara Pereira da Silva ao Acórdão 10393/2022-TCU-Primeira Câmara, que negou provimento a pedido de reexame por ela interposto com objetivo de ver seu ato de aposentadoria registrado, o que havia sido anteriormente denegado pelo Acórdão 204/2022-TCU-Primeira Câmara (rel. Ministro-Substituto Weder de Oliveira) .
2. Na decisão original, o Tribunal endereçou as seguintes determinações ao órgão de origem:
"1.7.2.1. suspenda, no prazo de 15 (quinze) dias, todo e qualquer pagamento concernente aos atos impugnados, adequando a parcela referente à incorporação de quintos/décimos do (a) interessado (a) , conforme modulado pelo STF no âmbito do RE 638.115, comunicando a este Tribunal as providências adotadas, nos termos dos arts. 262, caput, do RI/TCU, e 8º, caput, da Resolução TCU 206/2007;
1.7.2.2. dê ciência do inteiro teor desta deliberação aos interessados, alertando-os de que o efeito suspensivo proveniente da interposição de eventuais recursos perante o Tribunal não os exime da devolução dos valores percebidos indevidamente após a respectiva notificação, caso esses não sejam providos, devendo encaminhar os comprovantes dessa notificação a esta Corte no prazo de até 30 (trinta) dias;
1.7.2.3. cadastre novos atos de concessão de aposentadoria livres das irregularidades apontadas, submetendo-os no prazo de 30 (trinta) dias à apreciação deste Tribunal, nos termos do art. 262, caput e § 2º, do RI/TCU, e do art. 19, § 3º, da Instrução Normativa TCU 78/2018".
3. Na presente fase processual, a interessada alega que houve omissão na decisão embargada, que não teria considerado a decisão judicial de "peça 23" - ou seja, Ação Ordinária 2005.34.00.00397-1 -, na qual o julgador teria feito as seguintes considerações:
" (...) Todos os seus associados [da ANAJUSTRA - FEDERAL] poderão executar a sentença proferida na Ação Ordinária nº 2004.48565-0, independentemente de "relação de associados", tão logo transite em julgado. 
 (...) 
3. Diante disso, é inconstitucional a exigência de 'relação de associados' prevista na Lei 9.494/97 com a redação da pela MP Nº 2.180-35, de 24/08/2001, editada com único propósito de amesquinhar a ação coletiva (grifo nosso) ".
4. Prossegue a embargante:
"Nessa toada, é imperioso entender que o acórdão transitado em julgado, proferido nos autos da Ação Ordinária nº 2004.48565-0 , que reconheceu o direito à incorporação dos quintos até 04.09.2001, é executável por todos os associados da ANAJUSTRA - FEDERAL por força da decisão igualmente transitada em julgado (peça nº 23) , independente de lista ou não, o que permite que a Embargante seja favorecida pelo decisum.
Portanto, o entendimento do Tribunal Federal da 1ª Região, pela lavra da Segunda Turma, de 'considerar devida referida incorporação, até 04.09.2001, ocasião em que a parcela em testilha foi transformada em VPNI - vantagem pessoal nominalmente identificada.', é executável e perceptível pela Embargante, associada da ANAJUSTRA - FEDERAL, independente de lograr ou não êxito em comprovar sua presença em eventual lista de associados. 
Dessa forma, é evidente que a análise realizada pela Sefip e reproduzida em dispositivo por esta respeitosa Corte de Contas é omissa, uma vez que olvidou o exame dos documentos carreados no processo, principalmente as peças de nº s 20 e 23.
Desse modo, o Acórdão 10393/2022-TCU-Primeira Câmara, ao julgar ilegal a aposentadoria da Embargante, foi omissa ao não considerar o conteúdo explícito das peças de nº s 20 e 23, as quais, conjuntamente, demonstram o direito da Embargante de receber a sua aposentadoria com a inclusão das parcelas de QUINTOS, porquanto, associada da ANAJUSTRA FEDERAL, que obteve acórdão favorável sobre a matéria, com ou sem nome em lista, como determinado pela 7ª Vara da Seção Judiciária do DF em decisão transitada em julgada. 
Nesses termos, pleiteia-se pelo conhecimento e provimento dos presentes embargos de declaração para reformar o Acórdão 10393/2022-TCU-Primeira Câmara, e julgar legal o ato de aposentadoria da Embargante, haja vista a legalidade da incorporação da vantagem de quintos/décimos no período de 08/04/1998 a 04/09/2011 e a desnecessidade de expedição de novo ato."
5. Sendo o recurso tempestivo (pçs. 57 e 58) e tendo a interessada apontado suposta omissão, recebo os presentes embargos. 
6. No voto que fundamentou o Acórdão 10393/2022-TCU-Primeira Câmara, deixei consignado, relativamente à Ação Ordinária 2005.34.00.00397-1, movida pela Associação Nacional dos Servidores da Justiça do Trabalho (Anajustra) :
"9. Ao contrário do alegado nos recursos, verifico que as recorrentes não lograram demonstrar que as incorporações dos 'quintos' impugnadas tenham decorrido da decisão proferida pela Justiça Federal da Seção Judiciária do Distrito Federal na ação ordinária coletiva 2004.34.00.048565-0, de autoria da Associação Nacional dos Servidores da Justiça do Trabalho (ANAJUSTRA - Federal) . Isso porque seus nomes não constam da lista apresentada pela associação nos autos daquele processo. Por conseguinte, não é possível estender os efeitos do julgado às interessadas, conforme pacífica jurisprudência do Supremo Tribunal Federal sobre a matéria.
10. Outrossim, cumpre registrar que, diversamente do alegado pelas recorrentes, a suposta legitimidade ampla da associação em relação à substituição dos servidores não foi debatida nos autos da Ação Ordinária 2004.34.00.048565-0. Veja-se o que foi consignado na sentença de mérito:
'DISPOSITIVO
9. Acolho o pedido, em parte, para que sejam incorporados à remuneração dos substituídos da autora os quintos/décimos decorrentes do exercício de função/cargo em comissão exercidos no período de 08/04/1998 a 02/09/2001 (relação, fls. 448-500) . As diferenças serão pagas com:
a) correção monetária a partir de cada prestação mensal vencida por se tratar de crédito alimentar;
b) juros moratórios mensais pela taxa selic a partir da citação em 20/01/2005 (Código Civil, art 406) ;
c) verba honorária de 10% sobre o valor atualizado da condenação;
d) reembolso de custas antecipadas.' (grifos acrescidos) .
11. Como se vê, a parte dispositiva da decisão judicial, ao reconhecer o direito à incorporação dos 'quintos' ou 'décimos' decorrentes do exercício de função comissionada no período de 8/4/1998 a 2/9/2001, fez expressa menção aos servidores constantes da relação de fls. 448-500 dos autos, na qual não constam os nomes das recorrentes."
7. Ora, a ação movida pela Anajustra em 2005 - da qual não há evidências que a interessada tenho sido parte, frise-se - foi arquivada sem julgamento de mérito, a despeito das considerações do magistrado nos seus fundamentos. Os embargos de declaração opostos foram rejeitados. Não tendo sido apresentado nenhum recurso posterior, isso foi tudo o que restou decidido na ação.
8. Já a sentença proferida na Ação Ordinária 2004.34.00.048565-0 é muito clara quanto a seus limites subjetivos:
"DISPOSITIVO
9. Acolho o pedido, em parte, para que sejam incorporados à remuneração dos substituídos da autora os quintos/décimos decorrentes do exercício de função/cargo em comissão exercidos no período de 08/04/1998 a 02/09/2001 (relação, fls. 448-500) . As diferenças serão pagas com:
a) correção monetária a partir de cada prestação mensal vencida por se tratar de crédito alimentar;
b) juros moratórios mensais pela taxa selic a partir da citação em 20/01/2005 (Código Civil, art 406) ;
c) verba honorária de 10% sobre o valor atualizado da condenação;
d) reembolso de custas antecipadas" (grifos acrescidos) .
9. A parte dispositiva dessa sentença, ao tempo em que placitou a incorporação dos "quintos/décimos" decorrentes do exercício de funções comissionadas no período de 8/4/1998 a 2/9/2001, expressamente restringiu o benefício aos "substituídos da autora" constantes da "relação de fls. 448-500" do processo, a qual não menciona o nome da ora embargante, que não se insurgiu, naquela oportunidade, contra os termos dessa decisão judicial.
10. Portanto, a despeito das ponderações do magistrado nos fundamentos da sentença proferida na Ação Ordinária 2005.34.00.003947-1, é forçoso concluir que a interessada não tem a seu favor nenhuma decisão em processo de conhecimento que tenha lhe reconhecido o direito à incorporação de "quintos", pois não integrou a relação processual na Ação Ordinária 2004.34.00.048565-0 e a Ação Ordinária 2005.34.00.003947-1 foi arquivada sem julgamento de mérito.
11. Ora, ainda que o nome da sr. Mara Pereira da Silva tenha sido indevidamente inserido em processo de execução tardio (0010062-07.2009.4.01.3400) - pois não integrante da lide que a ele deu origem - conforme informação constante da fl. 7 do pedido de reexame por ela interposto (pç. 19) , não se pode atribuir à interessada a qualidade de parte na Ação Ordinária 2004.34.00.048565-0. 
12. Considerando o ano do processo de execução - 2009 - é possível que a interessada nem mesmo fizesse parte daquela associação de servidores, uma vez que outros processos de execução foram iniciados em anos anteriores, a exemplo do de número 0032739-02.2007.4.01.3400. 
13. De toda sorte, o que é relevante é o fato de a servidora não ser parte do processo de conhecimento (2004.34.00.048565-0) .
14. Não se pode confundir a decisão judicial transitada em julgado proferida na ação de conhecimento, que reconheceu o direito daqueles legitimamente representados pela Anajustra a ter incorporados os "quintos/décimos" alusivos ao período posterior à edição da Lei 9.624/1998, com despacho do juiz que homologa os cálculos apresentados pelos autores do processo de execução para fins de expedição dos respectivos precatórios. 
15. Ademais, não é demais assinalar, a execução em excesso é passível de desconstituição a qualquer tempo.
16. Logo, nos termos exatos da modulação fixada pelo Supremo Tribunal Federal (STF) no RE 638.115, não estando sua incorporação "fundada em decisão judicial transitada em julgado", sua única garantia, estabelecida pela Suprema Corte, é a de ter "o pagamento mantido até sua absorção integral por quaisquer reajustes futuros concedidos aos servidores".
17. Feitas essas considerações, devem os presentes embargos ser rejeitados e os autos retornados à unidade instrutiva para dar cumprimento ao subitem 9.3 do Acórdão 10393/2022-TCU-Primeira Câmara.
Diante do exposto, VOTO por que o Tribunal adote a deliberação que ora submeto à apreciação deste colegiado.
TCU, Sala das Sessões, em 4 de abril de 2023.
BENJAMIN ZYMLER 
Relator